臺灣臺中地方法院民事判決　90年度訴字第657號
原　　　告　乙○○○
訴訟代理人　何志揚律師
被　　　告　廣三建設股份有限公司
法定代理人　丁○○○
訴訟代理人　甲○○
　　　　　　丙○○
上當事人間請求返還價金事件，本院於民國96年12月14日言詞辯
論終結，判決如下：
    主    文
原告之訴及假執行之聲請均駁回。
訴訟費用由原告負擔。
    事實及理由
壹、程序方面：
一、被告之法定代理人於訴訟繫屬後已變更為丁○○○，有變更
    登記後之股份有限公司變更登記事項表在卷為憑。茲據其聲
    明承受訴訟，於法相合，應予准許。
二、按訴狀送達後，原告不得將原訴變更或追加他訴。但請求之
    基礎事實同一者，或不甚礙被告之防禦及訴訟終結者，不在
    此限，為民事訴訟法第255 條第1 項第2 款、第7 項所明定
    。而所謂請求之基礎事實同一，係指變更或追加之訴與原訴
    之原因事實，有其社會事實上之共通性及關連性，而就原請
    求所主張之事實及證據資料，於變更或追加之訴得加以利用
    ，且無害於他造程序權之保障，俾符訴訟經濟者稱之。本件
    原告起訴原主張依據民法第92條規定撤銷購買之意思表示。
    並請求返還不當得利；併依據民法第359 條規定解除契約，
    請求返還買賣價金。嗣於訴訟程序進行中，另追加主張被告
    不完全給付依給付不能之規定，即依民法第227 條、第226
    條、第256 條之規定解除契約，並請求返還繳付之價金，顯
    係訴之追加，惟其所主張之基礎事實同一，援引證據資料亦
    復相同，別無另行調查證據之必要，即無礙於被告之防禦及
    訴訟之終結，揆之首揭規定，自應准許之，被告抗辯原告訴
    之追加不合法云云，核不可採。
貳、實體方面：
一、原告起訴主張：
  (一)原告於民國83年8 月2 日，向被告購買台中市○○路「廣三
    帝國大樓」（下稱系爭建物）59巷21號2 樓之1 房屋、基地
    及停車位（下稱系爭房地），總價新台幣（下同）4,350,00
    0 元，兩造簽訂「房、地不動產預定買賣契約書」、「停車
    位使用權買賣契約書」。嗣系爭房地完工，被告於84年9 月
    12日交屋，原告已支付全部價金。惟系爭建物經88年9 月21
    日大地震（921 大地震）後半倒，暴露出被告就系爭房地所
    在之系爭建物RC偷工減料之情形，及設計、監造上之嚴重瑕
    疵，而受創嚴重，有關系爭建物設計及建築上之瑕疵如下：
    1.依據靜載重計得之水平設計地震力不足約8.3%。
    2.原結構未計入建築樓層剪力與其平面垂直方向尺度5%乘積
      之意外扭矩。
    3.原設計結構圖說中部分樑、柱構件之鋼筋量有不足之情形
      。其中1 、2 、3 、4 樓之樑柱所需主筋或箍筋間距，大
      部分超過樑柱斷面可容納之最大鋼筋比限制，均與設計規
      範之規定不符。
    4.1 、2 、3 、4 樓甚多樑、柱桿件之配筋量明顯不足之現
      象，此種情形在1 樓柱底位置特別明顯。
    5.存有樑柱箍筋間距不符，部分構材鋼筋保護層過大或不足
      ，以致局部混凝土搗築不實產生蜂窩等瑕疵，與建築技術
      成規不符，致使系爭大樓之耐震力受到影響。
    6.1 樓橫隔樓板用來傳遞地震力致外牆所需之剪力強度及彎
      矩強度均有不足情況。
    7.系爭建物使用之建材與設備均未完全符合結構設計規範，
      導致建物耐震能力僅為Z ＝0.16g ，不論採78年法規或88
      年12月29日最新耐震規範計算所得的設計地震力，均未符
      合當時法規Z ＝0.23g 之規定。
  (二)被告興建系爭建物確無延請結構技師簽證，不僅據訴外人吳
    燉煌建築師於台灣台中地方法院檢察署88年度他字第2939號
    詐欺案件坦承屬實，且經本院向台中市政府工務局函調當時
    被告興建系爭大樓之建照執照申請書等卷宗，亦可確知被告
    興建該大樓時並無延請結構技師簽證，惟其竟於「房、地不
    動產預定買賣契約書」中，保證系爭建物結構係經結構技師
    嚴格審核，顯然被告為不實之保證。次按住宅大樓為12層樓
    以上之建築物僅有結構技師可以審核簽證，此有行政院災後
    重建推動委員會製作之「建築技術規則對建築物之耐震規定
    」問答手冊結文可稽，故被告興建系爭建物既無延請結構技
    師簽證，竟於該買賣契約書中誆稱該建物經結構技師審核簽
    證，使原告誤信系爭房地所在之大樓有結構技師簽證，於居
    住安全耐震程度上比其他大樓來得高，以致原告陷於錯誤而
    受詐欺與被告締約。原告於90年2 月22日起訴狀內依民法第
    92條之規定，向被告行使因受詐欺而撤銷意思表示之撤銷權
    ，該起訴狀繕本於90年3 月8 日送達被告。此外，原告係於
    台北市土木技師公會於96年4 月30日作成鑑定報告之日，始
    知悉系爭建物不具有被告保證之耐震品質，茲再以96年12月
    7 日書狀之送達，向被告為撤銷受詐欺締約之意思表示。則
    兩造間之買賣契約經撤銷後，即視為自始無效，被告受領上
    揭已繳交之價金即無法律之原因，依民法第179 條規定，請
    求被告返還已繳價金。
  (三)又系爭房地有上述設計及建築上之瑕疵，被告亦應負物之瑕
    疵擔保責任，且依民法第362 條，因主物有瑕疵（建物、土
    地）而解除契約者，其效力及於從物（車位），原告亦得依
    民法第359 條規定解除系爭房地買賣契約。原告亦於本件起
    訴狀內依民法第359 條物之瑕疵擔保規定，向被告為解除系
    爭房地、停車位買賣契約之意思表示。又因被告給付不完全
    而無法補正其瑕疵，原告亦得依據民法第227 條、第226 條
    、第256 條之規定，解除系爭房地之買賣契約，原告亦以96
    年6 月25日準備書狀之送達，通知被告解除系爭房地之買賣
    契約。契約既經解除，依民法第259 條規定，被告即負有回
    復原狀義務，應返還原告所繳付之價金，惟被告迄未返還。
  (四)爰依不當得利返還請求權、解除契約之回復原狀請求權之規
    定，求為判命被告給付予原告4,350,000 元，並自起訴狀繕
    本送達翌日起至清償日止加付法定遲延利息之判決。並聲明
    ：1.被告應給付原告4,350,000 元，及自起訴狀繕本送達被
    告翌日起，至清償日止，按年息5%計算之利息。2.原告願以
    現金或台灣銀行台中分行等值可轉讓之定期存單供擔保，請
    准宣告假執行。
二、被告則辯以：
  (一)就原告主張系爭建物之興建並無被告所保證之結構技師嚴格
    審核，顯然原告係受被告詐欺而為上開承買之意思表示。原
    告並按民法第92條第1 項、第197 條向被告請求返還價金部
    分：
    1.被告絕無故意欺騙，使原告陷於錯誤並進而為意思表示之
      行為。蓋證人吳燉煌建築師（即系爭建物之設計建築師）
      於台灣台中地方法院檢察署88年度他字第2939號詐欺案件
      中證稱: 當初法規（指建物結構）可由土木技師簽證，當
      時土木技師是張增吉土木技師設計的等語。此部份亦當場
      經檢察官詢問台中市政府工務局建管課蕭玲湖後確認。又
      系爭契約書及附件 (二)標 題項下之說明係針對「建材與
      設備」，其結構之記載「本大樓由電腦精密計算，經結構
      技師嚴格審核」所注重保證者係確保建築物在起造過程中
      所使用之「建材設備」均應事先在完全符合國家標準之結
      構設計規範下興建使用，並確保大樓之價值及效用並無減
      損，並非一定經結構技師簽證不可，而是有無經結構技師
      或同等資格之專業人員所審核，並符合國家當時法令標準
      。結構技師或土木技師均為國家所肯認、對系爭建物結構
      設計得予以簽證審核之專業人員。況當時法令既認為結構
      技師與土木技師在系爭建物大樓之結構設計方面，是具相
      同種類與品質之專業知識，而被告在系爭建物大樓興建過
      程既有延請土木技師張增吉簽證審核，且建管單位亦依法
      核發該建築物之建築執照與使用執照予被告，則被告即無
      欲原告陷於系爭建物結構有不符國家規範之錯誤之故意欺
      罔行為，蓋此項結構雖載明「經結構技師嚴格審核」，而
      實際上卻由「土木技師審核」之情事，應為大樓結構設計
      上實際有無減損其價值及效用等之瑕疵問題，所涉及係屬
      物之有無瑕疵擔保責任或債務是否履行之問題，要與民法
      第92條第1 項規定因被詐欺而表意人得撤銷其意思表示之
      要件不符。被告既無故意以不實之事欺罔原告，原告即無
      受詐欺而為承買意思表示之情事，其自無適用民法不當得
      利請求返還價金之理由。
    2.退步言，若認原告有民法第92條第1 項之適用，其撤銷權
      亦因除斥期間經過而不能行使。蓋依台灣台中地方法院檢
      察署88年度他字第2939號詐欺案件88年11月26日偵訊筆錄
      之記載，系爭建物大樓興建過程係延請土木技師張增吉簽
      證審核，非經結構技師嚴格審核，而原告當時不但在場簽
      名，更對檢察官之訊問沒有意見。足證原告在88年11月26
      日即已知悉其所主張受詐欺而為承買意思表示之情事，遲
      至90年2 月22日方提起本訴，依民法第93條觀之，顯然已
      經過1 年之除斥期間，其撤銷權已然不能行使。至於原告
      不當得利請求被告返還價金一事，則因原告不能行使撤銷
      權，當事人間之法律關係仍然存在，自無適用之理。
    3.再退步言，若法院完全肯認原告得依民法第92條第1 項及
      第179 條向被告請求返還價金。然撤銷權人行使撤銷權，
      係使已生效之法律行為之效力溯及歸於消滅。而原告於92
      年4 月17日之準備程序中自認系爭房屋有出租予第三人。
      則按最高法院65年台再字第138 號判例所述：「民法第
      179 條規定之不當得利，凡無法律上之原因，而一方受利
      益，致他方受損害，即可成立，至損益之內容是否相同，
      及受益人對受損人有無侵權行為，可以不問。」是以法院
      若肯認原告得依民法第92條第1 項撤銷其承買之意思表示
      ，致兩造間之買賣法律關係溯及失其效力，則該法律關係
      未撤銷前，原告就系爭房屋出租之行為所取得之租金收益
      部份，據前開最高法院之見解，於原告行使撤銷權後，即
      成立不當得利，原告應負返還該不當利得之義務，基上，
      被告亦得主張原告應返還被告之租金與被告應返還原告之
      價金互相抵銷，並以96年12月4 日書狀繕本之送達，為向
      原告之抵銷意思表示。
  (二)就原告主張依物之瑕疵擔保規定，向被告為解除系爭買賣契
    約部分:
    1.被告所起造之系爭建物，均合法取得建管機關所核發之建
      築執照及使用執照，是以系爭建物之承重、抗壓、防颱暨
      耐震等特性自亦符合當時國家標準，因此原告於84年間所
      受領之系爭房地應無瑕疵。又921 大地震，乃屬天災而為
      不可抗力之重大事變，依民法第373 條之規定，該系爭房
      地之危險及利益應自交付時起均由買受人即原告負擔，原
      告請求應無理由。
    2.退步言，若認被告應負瑕疵擔保責任，原告之解除權，據
      民法第365 條規定之除斥期間，其88年修法前為自標的物
      交付後6 個月內不行使而消滅; 修法後之長期除斥期間，
      自物交付時起經過5 年而消滅。則系爭房地交付日為84年
      9 月12日，原告提起本訴之日期為90年2 月22日，起訴狀
      繕本送達被告之日期為90年3 月8 日，基上所述，不論適
      用修法前或修法後之除斥期間均已經過，是以原告之解除
      權已消滅而不能行使。
    3.再退步言，若認被告應負瑕疵擔保責任，且原告之解除權
      之除斥期間亦未經過，然據台北市土木技師公會鑑定報告
      書之結論及其96年10月23日之函文，均稱系爭建物業已完
      成結構補強。且原告自認系爭房屋有出租予第三人，顯示
      系爭建物於921 大地震後，經修繕補強仍合於居住上之安
      全狀態，亦可印證台北市土木技師公會之鑑定報告結論確
      實。又地震後，被告前法定代理人曾正仁與被告亦就修繕
      問題曾與系爭建物之管理委員會達成和解。從上述各點觀
      之，足徵系爭建物之瑕疵對原告所生之損害均在可補正之
      範圍，而系爭建物亦已補正完成，被告也與系爭建物之管
      理委員會達成和解，若恁解除契約，則將令被告前揭填補
      價值及效用之補正行為，不但化為烏有，尚且須返還原告
      價金，被告實有雙重損失。衡之瑕疵對原告所生之損害，
      與解除契約對被告所生之損害，顯然有失平衡，況921 大
      地震，已大於設計地震力之實體測試結果，亦為台北市土
      木技師公會所確認，是損害已無法避免，但系爭建物仍符
      合「小震不壞，中震可修，大震不倒」之基本精神，原告
      於921 大地震後，系爭房屋仍繼續出租他人，且台北市土
      木技師公會亦認定系爭建物現已合於居住上之安全。基此
      情形，原告之解除契約應屬顯失公平者，依民法第359 條
      但書規定，原告解除契約應無理由。
    4.若法院認被告應負瑕疵擔保責任，且原告得行使解除權，
      致兩造間之買賣法律關係溯及失其效力，則該法律關係未
      解除前，原告就系爭房屋出租行為所取得之租金收益部份
      ，於原告行使解除權後，即成立不當得利，原告應負返還
      該不當利得之義務，被告自得主張原告應返還被告之租金
      與被告應返還原告之價金互相抵銷。
  (三)就原告另追加不完全給付並依民法第227 條、第226 條及第
    256 條解除買賣契約部分：
    1.被告並不同意原告此部分之追加。
    2.按公寓大廈管理條例將公寓大廈之區分所有權分為專有部
      分及共用部分，另管理委員會係指住戶為執行區分所有權
      人會議決議事項之常設機關（參公寓大廈管理條例第3 條
      ），又同條例第4 條第1 項：區分所有權人除法律另有限
      制外，對其專有部分，得自由使用、收益、處分，並排除
      他人干涉，同條例第10條第2 項：共用部分、約定共用部
      分之修繕、管理維護，由管理負責人或管理委員會為之。
      則系爭房屋既為公寓大廈，其自有公寓大廈管理條例之適
      用，合先敘明。縱觀原告所提出之證據，均僅顯示共用部
      份之瑕疵，並未舉證專有部分有何瑕疵，按同條例第10條
      第2 項，系爭建物因921 大地震所生共用部分之瑕疵，其
      管理委員會有權為修繕方式之決定，而被告亦就修繕問題
      曾與系爭建物之管理委員會達成和解。
    3.另原告主張財團法人九二一震災重建基金會之築巢專案，
      就系爭建物修繕補強經評估後採A 案，唯其僅可使該大樓
      回復到921 大地震前，建物竣工實況之耐震能力（Z=0.16
      g） ，也未能達78年舊法規 (Z=0.23g)云云，惟據前開築
      巢專案第二階段報告：「一、前言：『... 廣三大帝國委
      員會已徵得該社區區分所有權人及區分所有權比例均超過
      二分之一採行第一階段報告方案Ａ恢復至建物竣工時之耐
      震能力，為該社區○○○段修繕補強設計之依據。... 」
      則採方案A 恢復至系爭建物竣工時之耐震能力，係系爭建
      物之管理委員會執行其區分所有權人之決定，非不能修繕
      補正達到舊法規所定耐震能力。加以財團法人九二一震災
      重建基金會之築巢專案，委託訴外人冠達工程顧問公司所
      鑑定的第一階段報告結論，亦認系爭建物「Ａ、Ｂ兩棟建
      築物皆可以補強，不需拆除重建。」。又台北市土木技師
      公會之鑑定報告結論暨其96年10月23日函文，均稱系爭建
      物得補正，且亦已補正。而鑑定單位即台北市土木技師公
      會尚且係原告建議之單位，原告在未提出公正之鑑定報告
      認定系爭建物之瑕疵不能補正前，其據不完全給付中瑕疵
      給付之瑕疵不能補正為由，依給付不能之法律效果解除契
      約，應為無理由。
    4.若法院認原告得依民法第227 條、第226 條及第256 條規
      定解除買賣契約，致兩造間之買賣法律關係溯及失其效力
      ，則該法律關係未解除前，原告就系爭房屋出租行為所取
      得之租金收益部份，於原告行使解除權後，即成立不當得
      利，原告應負返還該不當利得之義務，被告自得主張原告
      應返還被告之租金與被告應返還原告之價金互相抵銷。
  (四)並聲明：1.原告之訴駁回。2.若為被告不利判決，願供擔保
    請准免為假執行。
三、兩造不爭執之事實：
  (一)原告於83年8 月2 日向被告購買台中市○○路「廣三帝國大
    樓」59巷21號2 樓之1 房屋、基地及停車位，兩造簽訂「房
    、地不動產預定買賣契約書」、「停車位使用權買賣契約書
    」，被告於84年9 月12日交屋。
  (二)原告於88年10月27日，向台灣台中地方法院檢察署對被告廣
    三建設股份有限公司當時之法定代理人曾正仁，以「廣三帝
    國大樓」偷工減料等為由，提起詐欺罪之刑事告訴（88年度
    他字第2939號）。
  (三)原告於90年2 月22日提起本件訴訟，主張被告保證系爭大樓
    有結構技師審核簽證為不實，並以起訴狀之送達作為行使因
    受詐欺而撤銷意思表示之撤銷權，本件起訴狀繕本於90年3
    月8 日送達被告。
  (四)原告於本件起訴狀，依民法第359 條物之瑕疵擔保規定，向
    被告為解除系爭房地、停車位買賣契約之意思表示。
  (五)原告於96年6 月25日以準備書狀追加因被告給付不完全而無
    法補正其瑕疵，依民法第227 條、第226 條、第256 條之規
    定，解除系爭房地、停車位之買賣契約。
四、兩造爭執之事項：
  (一)原告得否以受詐欺為由撤銷購買之意思表示，並請求返還不
    當得利？
  (二)原告得否主張解除契約回復原狀？
    1.原告得否依物之瑕疵擔保規定，解除系爭房地買賣契約？
    2.原告得否以被告不完全給付依（應係類推適用）給付不能
      之規定，解除系爭房地買賣契約？
五、原告得否以受詐欺為由撤銷購買之意思表示，並請求返還不
    當得利？
  (一)按因被詐欺而為意思表示者，表意人得撤銷其意思表示。但
    應於發見詐欺後，1 年內為之，民法第92條第1 項前段、第
    93條前段分別定有明文。原告主張被告於預售系爭房地時誆
    稱系爭大樓經結構技師審核簽證，使原告陷於錯誤而與之訂
    立買賣契約，原告自得撤銷締約之意思表示云云，惟查，原
    告於88年10月27日，向台灣台中地方法院檢察署對被告當時
    之法定代理人曾正仁，以「廣三帝國大樓」偷工減料等為由
    ，提起詐欺罪之刑事告訴，其於88年11月26日偵訊時，已知
    悉系爭建物非經結構技師審核，而其於88年12月2 日之「刑
    事訴訟狀」中亦已表明「該大樓於興建事實中卻沒有結構技
    師審核結構，詐欺之事實由然可見」等情，業經本院依職權
    調取台灣台中地方法院檢察署88年度他字第2939號卷宗核閱
    無誤。是縱如原告主張被告有如上之詐欺情事，原告於該時
    即已知悉其存在，其應於1 年內撤銷締約之意思表示，竟遲
    至於90年2 月22日提起本件訴訟，有起訴狀在卷可憑，主張
    被詐欺而欲撤銷購買系爭房地之意思表示，已逾1 年除斥期
    間，而不得再行主張撤銷。
  (二)至系爭房地於建造後縱使發生結構上瑕疵，但瑕疵既於締約
    後始發生，則僅能認被告有違反建築法規而有過失，尚難認
    為係詐欺，則原告另以被告保證系爭大樓之耐震品質不實為
    由，主張受詐欺而撤銷締約之意思表示，即屬無據，不生撤
    銷其意思表示之效果，原告此部分之主張並無理由。
  (三)綜上，原告主張撤銷買賣之意思表示既不可取，則其基於民
    法第179 條之不當得利返還請求權，主張被告應返還其所繳
    交之價金，不應准許。
六、原告能否依物之瑕疵擔保規定，解除系爭房地買賣契約？
  (一)按買受人因物有瑕疵，而得解除契約或請求減少價金者，其
    解除權或請求權，於物之交付後6 個月間，不行使而消滅。
    前項規定，於出賣人故意不告知瑕疵者，不適用之。修正前
    （民法債篇於89年5 月5 日修正施行）民法第365 條定有明
    文。又「民法債編施行前發生之債，除本施行法有特別規定
    外，不適用民法債編之規定；其在修正施行前發生者，除本
    施行法有特別規定外，亦不適用修正施行後之規定。又「民
    法債編修正施行前之法定消滅時效已完成者，其時效為完成
    。」、「前二條之規定，於民法債編所定，無時效性質之法
    定期間，準用之。」，民法債編施行法第1 條、第3 條第1
    項、第4 條亦分別定有明文。另「民法所定之消滅時效，僅
    以請求權為其客體，故就形成權所定之存續期間，並無時效
    之性質。契約解除權為形成權之一種，民法第365 條第1 項
    所定6 個月之解除權存續期間，自屬無時效性質之法定期間
    。」，有最高法院22年上字第716號判例可資參照。
  (二)原告主張因系爭大樓有上開多項瑕疵，其以本件起訴狀，依
    民法第359 條物之瑕疵擔保規定，向被告為解除系爭房地、
    停車位買賣契約之意思表示云云，惟查，系爭大樓縱如原告
    主張有多項瑕疵，惟原告已於84年9 月12日受領系爭房地如
    前，卻遲至90年2 月22日提起訴訟時始依物之瑕疵擔保主張
    解除契約，已逾規定之6 個月除斥期間，是原告本於民法第
    359 條之規定解除契約，即屬無據。
七、原告得否以被告不完全給付，依（應係類推適用）給付不能
    之規定，解除系爭房地買賣契約？
  (一)按出賣人應負不完全給付之債務不履行責任者，買受人得類
    推適用民法第226 條第2 項規定請求損害賠償；或類推適用
    給付遲延之法則，請求補正或賠償損害，並有民法第264 條
    規定之適用（最高法院77年第7 次民事庭會議決議(一)參照）
    。惟不完全給付是否得解除契約，因修正前之民法無明文規
    定，尚難認債權人得享有解除權，雖學說上或認不完全給付
    得類推適用給付不能之規定，即得依民法第256 條規定，無
    庸催告即得逕行解除契約，然須此不完全給付係不能補正之
    情形，方有適用餘地，若係得補正仍須依民法第254 條規定
    先為催告。次按買賣標的物有瑕疵，出賣人應負不完全給付
    之債務不履行責任時，必瑕疵不能補正，買受人始得依民法
    第25 6條規定解除契約（最高法院88年度台上1100號判決參
    照）。本件原告主張因系爭房地所在之系爭建物有上述瑕疵
    ，該不完全給付係可歸責於被告之事由且不能補正，而據以
    解除契約部分，是否有理，端視於其所主張瑕疵是否存在及
    是否不能補正而定。
  (二)經查：本院囑託台北市土木技師公會鑑定系爭大樓於被告起
    造之時，是否即有：1.設計或建築上之瑕疵？或2.設計或建
    築違反當時建築技術成規，致生（居住者）安全上之危險？
    ，依該會所提出「台中市○○路五十九巷『廣三大帝國』大
    樓二十一號二樓之一建物返還價金事件鑑定報告」（下稱系
    爭鑑定報告）之鑑定分析與結果認為：
    1.系爭建物於起造時，依據當時法令應有之耐震為何？系爭
      建物依其設計圖應能具有之耐震度為何？興建後實際具有
      之耐震力為何？
      「…綜上所述，由於鑑定標的物存有梁柱箍筋間距不符，
      部分構材鋼筋保護層過大或不足，以及局部混凝土搗築不
      實產生蜂窩等瑕疵，與建築技術成規不符，致使鑑定標的
      物之耐震能力或多或少受到影響，惟其影響程度以目前工
      程實務之設備及技術尚無法做出較準確之估算。舉例而言
      ，若估計影響程度為百分之12，據此並參照內政部建研所
      之『鋼筋混凝土建築物耐震能力評估法』評估其耐震能力
      ，則興建後鑑定標的物實際具有之崩塌地表加速度，X 向
      約為231gal，Y 向220gal；其中Y 向略小於230gal，其不
      足之程度約為4.4%。惟若將影響程度百分比予以增加或減
      少，則鑑定標的物具有之崩塌地表加速度將隨之降低或提
      高。又本次集集 (921)大地震自由場加速度峰值，根據資
      料顯示，中央氣象局發布『台中（TCU082）測站』所測得
      垂直向為129.26gal ，南北向為182.5gal，東西向為221.
       08gal，該測站位於鑑定標的物所在位置東北方約6.5 公
      里之台中市○○路。另資料顯示，『台中（TCU055）測站
      』所測得垂直向為153gal，南北向為208gal，東西向為25
      7gal，該測站係位於鑑定標的物所在位置北方約2.1 公里
      之台中市○○路○段171 號忠孝國小。其中較接近鑑定標
      的物所在位置之『台中（TCU0 55） 測站』，其東西向最
      大地表加速度值257gal已略超過當時建築技術規則所規定
      之應有耐震崩塌地表加速度230gal，而南北向208gal亦已
      接近230gal。另由系爭建物歷經921 地震仍未倒塌，僅部
      分主要柱構材有鋼筋保護層剝落及非主結構牆裂損等情形
      研判，系爭建築物東西向（X 向）至少仍約略保有230gal
      崩塌地表加速度之耐震能力，至於南北向（Y 向）亦仍約
      略保有230gal。此外由於系爭建物之平面配置在南北向有
      較多之隔戶牆，其或多或少可增加系爭建物在此方向之耐
      震能力，亦即系爭建物興建後雖存有若干瑕疵（事實上很
      難找到一棟毫無瑕疵之建築物），惟經921 地震之實際測
      試結果，尚能符合耐震設計『小震不壞，中震可修，大震
      不倒』之基本精神，故研判系爭建物興建後之實際具有之
      整體耐震度仍可達原設計230gal之要求。」。
    2.系爭建物之地質鑽孔數及鑽探深度是否符合建築技術規則
      第65條之規定？有無鑽探不實之情形？其容許地耐力及地
      震係數結構設計是否符合建築技術規則？
     「(1)依據鑑定標的物之原有地質鑽探報告，基地長約100
         公尺，寬約78公尺，面積約7,800 平方公尺，依當時
         建築技術規則規定，基地內每600 平方公尺需鑽探1孔
         ，但如基地面積超過5,000 平方公尺時，當地主管建
         築機關得視實際情形規定孔數。本基地原鑽探報告鑽
         探孔數為9 孔，因為基地面積超過5,000 平方公尺，
         如係經主管建築機關同意，則其鑽探孔數並未違反建
         築技術規則之規定。
       (2)原有地質鑽探鑽探深度9 孔皆為15公尺，均已達可確
         認之承載層（卵礫石層，N>100） 。根據本公會於民
         國95年5 月委託「齊力工程股份有限公司」於現場所
         做之檢核鑽探結果，該卵礫石承載層約在地表下6.6
         公尺，故原有之鑽孔深度，尚能符合建築技術規則第
         65條之規定。此外，上述檢核鑽探之試驗結果亦顯示
         系爭建物地下室基礎底面處之容許地耐力，常時為40t
         f/㎡，地震短期為53.2tf/ ㎡。」。
     3.系爭建物設計時之結構計算所依據之基礎土壤承載力，
       是否大於實際之基礎土壤承載力最大值，而與建築技術
       規則不符？系爭建物各層樓地版實際設計載重與規定最
       低設計載重是否相符？
       「(1)經查系爭建物之卷證資料，未發現有基礎土壤承載
           力之檢核資料，惟本公會依據原設計圖檢核結果，
           系爭建物平時之靜載重加活載重所產生之總載重約
           為11.74tf/㎡；地震時所產生之載重約為3.3tf/㎡
           ，二者合併後之地震短期載重效應約為（11.74+3.
           3）/1.33= 11 .2 8tf/㎡。因此系爭建物由前項地
           質鑽探試驗所計得之基礎土壤容許地耐力均大於實
           際基礎土壤所承載之載重，尚能符合建築技術規則
           之規定。
         (2)經檢視結構設計圖說及卷證資料結果顯示，系爭建
           物之隔戶牆為12公分厚RC牆，內隔間牆為半磚厚之
           磚牆，電梯間牆為15公分厚RC牆。本公會依據建築
           技術規則之規定估算各樓層之實際靜載重及活載重
           結果與原設計所採用之數據比較如下表：…。檢核
           結果顯示，各層樓地版實際設計活載重與規定最低
           設計活載重尚能符合，但若合併靜載重則略顯不足
           ，據以計得之水平地震力亦略顯不足，茲說明如下
           ：垂直載重（合併靜載重與活載重）(甲)容許應力
           法：實際設計靜載重約不足8.3%，惟實際設計活載
           重為300kgf/ ㎡較建築技術規則之規定200kgf/ ㎡
           多100kgf /㎡，二者合併累計結果僅約略不足5.7%
           。(乙)極限設計法：經計入載重係數（靜載重係數=1.
           4 ；活載重係數=1.7）之影響，則僅約不足5.2%。
           水平地震載重依據靜載重所計得之水平設計地震
             力略顯不足約8.3%（13,802tf/15,058tf=0.917）
             。」。
     4.建物之混凝土鑽心取樣之試體是否相符規定？不合格率
       為若干？
       「(1)經查原結構設計圖說及卷證資料結果顯示，鑑定標
           的物為鋼筋混凝土構造，原設計混凝土28天抗壓強
           度為fc'=210kgf/c㎡。
         (2)系爭建物曾於90年5 月辦理『築巢專案─協助受損
           集合式住宅「廣三大帝國」擬定修繕補強計劃工作
           』，其中第一階段報告書第4 章（結構物檢測試驗
           結果）第1 節（混凝土鑽心試體抗壓強度試驗結果
           ）中已於系爭建物每區中之每一樓層各鑽取3 個試
           體進行試驗，共取75個試體，試驗結果符合當時建
           築技術規則構造編第352 條第2 款之規定，認屬合
           格。
         (3)鑒於混凝土鑽心取樣試驗係屬破壞性檢測，為減輕
           已受損之系爭建物再次受到損害，經協調各方同意
           得採用前述修繕補強計劃已施作之75個混凝土鑽心
           試體抗壓強度試驗結果，做為本案評估依據，不再
           於各樓層鑽心取樣。惟為求慎重計，本案另於地下
           室補作6 個混凝土鑽心試體，以為檢核。其抗壓強
           度試驗結果最高為407kgf/c㎡，最低為169kgf/c㎡
           ，平均為257.5k gf/c ㎡，結果亦認屬合格。」。
     5.系爭建物梁、柱及剪力牆是否有以其他物體填充而致減
       損結構強度？梁、柱之外之保護層是否符合規定？有無
       太厚或不足之情形？柱主鋼筋及箍筋間距是否不足？現
       場所施綁之箍筋有無其他違反建築技術規則之情形？
       「(1)系爭建物經委託大誠工程顧問有限公司進行地下室
           混凝土結構體五處及21號2 樓之1 建物混凝土結構
           體一處透地雷達抽樣掃描，掃描結果均未發現有以
           其他物體填充而致減損結構強度之情形。
         (2)梁、柱保護層厚度經委由立鋼國際工程有限公司於
           系爭建物地下室混凝土結構體四處及21號2 樓之1
           建物混凝土結構體二處進行抽樣檢測，檢測結果發
           現鋼筋保護層厚度（含粉刷層）最大約7.5 公分，
           最小約5.5 公分，平均約6.6 公分，考慮扣除粉刷
           層約2 公分後，略大於『結構混凝土設計規範』所
           規定之4 公分。惟依據委任單位所提供之『台灣台
           中地方法院檢察署偵查卷宗（案號88年度他字第293
           9 號，端股）』卷證資料，於照片10、11、14等，
           顯示有局部柱之鋼筋保護層厚度不足之現象存在。
         (3)柱主筋及箍筋間距經委由立鋼國際工程有限公司於
           系爭建物地下室混凝土結構柱選取4 處及21號2 樓
           之1 建物混凝土結構柱、梁各一處進行抽樣檢測，
           檢測結果未能與原設計圖符合。經查系爭建物於民
           國90年5 月所辦理之『築巢專案─協助受損集合式
           住宅「廣三大帝國」擬定修繕補強計劃工作』，於
           第一階段報告第一冊P4-1 34~139 ，柱及梁鋼筋探
           測結果，顯示柱及梁之箍筋間距亦多未能符合原設
           計圖之規定。由於目前工程實務上可應用之設備尚
           無法準確探測梁及柱之主鋼筋之排列及號數，因此
           梁及柱之主鋼筋探測結果僅能供研判參考。
         (4)現場所施綁之箍筋，因梁、柱均有混凝土保護層遮
           蔽而無法檢視是否有違反建築技術規則情事。惟依
           據委任單位所提供之『台灣台中地方法院檢察署偵
           查卷宗（案號88年度他字第2939號，端股）』卷證
           資料，於照片10、11、14等，顯示柱繫筋之端部彎
           鉤之彎紮方式為135 度彎鉤，符合原設計結構樑、
           柱之鋼筋綁紮之施工標準圖（圖號S1-10 ，亦即圖
           號47/107）之規定。至於箍筋綁紮部分，以目前工
           程實務之設備及技術尚無法以非破壞方式檢測其閉
           合處之彎紮方式。」。
     6.系爭建物有無灌漿或施工不良瑕疵造成蜂窩現象？柱之
       水泥保護層是否不足？此是否違反建築技術規則？
       「(1)系爭建物經委託大誠工程顧問有限公司進行地下室
           混凝土結構體五處及21號2 樓之1 建物混凝土結構
           體一處透地雷達抽樣掃描，掃描結果均未發現有蜂
           窩現象。
         (2)梁、柱保護層厚度經委由立鋼國際工程有限公司於
           系爭建物地下室混凝土結構體四處及21號2 樓之1
           建物混凝土結構體二處進行抽樣檢測，檢測結果發
           現鋼筋保護層厚度（含粉刷層）最大約7.5 公分，
           最小約5.5 公分，平均約6.6 公分，扣除粉刷層約
           2 公分後略大於『結構混凝土設計規範』所規定之
           4 公分。惟依據委任單位所提供之『台灣台中地方
           法院檢察署偵查卷宗（案號88年度他字第2939號，
           端股）』卷證資料，於照片10、11、14，顯示柱有
           局部水泥保護層不足及搗築不實現象，與建築技術
           規則之規定不符。
      7.有無其他設計或建築上之瑕疵及可能致生安全上之危險
        ？
        「系爭建物卷證資料檢視結果發現有下列設計上之瑕疵
          (1)依據靜載重計得之水平設計地震力不足約8.3%。
          (2)由系爭建物之結構計算之電腦報表卷證資料顯示，
            原結構未計入建築物樓層剪力與其平面垂直方向尺
            度百分之五乘積之意外扭矩。
          (3)依據前述數據建立結構分析模型進行電腦分析結果
            發現，原設計結構圖說中部分梁、柱構件之鋼筋量
            有不足之情形。其中1 、2 、3 、4 樓之梁柱所需
            主筋或箍筋，大部分超過梁柱斷面可容納之最大鋼
            筋比的限制，與設計規範之規定不符。以上分析結
            果，發現1 、2 、3 、4 樓甚多梁、柱桿件之配筋
            量明顯不足之現象，此種現象在一樓柱底位置特別
            顯著。惟在水平設計地震力僅不足約8.3%之情況下
            ，卻有甚多梁、柱桿件之配筋量不足之現象，甚不
            合理。研判其原因，可能除設計當時所使用之分析
            模型及分析程式與現在檢核所使用者不同外，主要
            為現有分析程式均有作韌性檢核，因而造成部份桿
            件配筋量不足現象。
          (4)系爭建物一樓橫隔樓板，係用來傳遞地震力至外牆
            所需之剪力及彎矩，其強度是否足夠？此項目於原
            設計結構計算書中未發現有檢核資料。若將後棟（
            F 至K 棟）之地震力併入檢核，可發現一樓橫隔樓
            板用來傳遞地震力至外牆所需之剪力強度及彎矩強
            度均有不足情況。」。
     8.上述瑕疵及危險之原因、影響及與被告之關聯性？
       「上述瑕疵原因係結構分析及設計未完全符合建築技術
         規則之規定所致，惟依據原結構設計圖之配筋量，並
         參照內政部建築研究所88年12月所發行『鋼筋混凝土
         建築物耐震能力評估法及推廣』所提供之耐震能力評
         估方法評估結果，系爭建物尚能具有之崩塌地表加速
         度X 向約為262.6Gal，Y 向約為249.9Gal，仍符合當
         時法令規定之崩塌地表加速度230gal之要求。」。
    9.上開建築或設計上之瑕疵及安全上之危險，與系爭建物因
      逢921 大地震致半倒之結果，其原因關係（原因力）若何
      ？又被告如無前開設計或建築上之瑕疵及所生安全上危險
      ，是否房屋半倒之結果仍無法避免？
      「(1)按88年921地震時房屋判定為『半倒』僅係行政機關
          做為發放補助金之依據，當時因時間緊迫，對『半倒
          』並無明確的定義，亦非實質的半倒現象。惟系爭建
          物建築上之瑕疵與系爭建物因逢921 大地震致受損之
          結果，研判應有關聯。
        (2)根據中央氣象局發佈之1999年9 月21日集集大地震，
          位於標的物所在位置東北方約6.5 公里之台中市○○
          路『台中（TCU082）測站』所測得地震自由場加速度
          峰值，垂直向為129.26gal ，南北向為182.5gal，東
          西向為221.08gal ；而位於標的物所在位置北方約2.
          1 公里之台中市○○路○段171 號忠孝國小『台中（
          TCU055）測站」所測得值，垂直向為153gal，南北向
          為208gal，東西向為257gal。其中東西向最大地表加
          速度值257gal，略超過當時建築技術規則所規定之應
          有耐震崩塌地表加速度230gal。再查卷證資料，系爭
          建物於88年921 地震中所發生之損壞現象尚屬可修程
          度，故尚能符合耐震設計規範『小震不壞，中震可修
          ，大震不倒』之基本精神。
        (3)系爭建物於921 大地震中出現局部受損現象與921 地
          震略大於當時法令規定應有之崩塌地表加速度230gal
          ，以及設計、施工品質之瑕疵均有關聯。因此，若被
          告無前開瑕疵，則大樓受損之程度將有所減輕。
        (4)經查系爭建物於90年5 月辦理之『築巢專案─協助受
          損集合式住宅「廣三大帝國」擬定修繕補強計劃工作
          』，其中第一階段報告書第3 章第3 節（損壞現況調
          查結果）顯示，系爭建物主要之結構性損壞為1 樓13
          根柱，且業於下半段以鋼板包覆補強完成後繼續使用
          中。」。
    10.系爭建物是否仍得以修繕或補強之方式致合於居住上安全
      之狀態？如是，所需費用若干？其計算依據為何「任何受
      損建物均得以修繕或補強方式至合於居住上安全之狀態，
      惟若所需之修復補強費用大於重建費用之半，一般工程實
      務上已認為不符合經濟效益而採取拆除重建之策略。
      (1)由於921 地震發生後，被告即提供經費給『廣三大帝國
        管理委員會』做為維修廣三大帝國大樓的費用，這可從
        『築巢專案─協助受損集合式住宅「廣三大帝國」擬定
        修繕補強計劃工作』之第一階段報告書第3 章第3 節（
        損壞現況調查結果）中所述：『... 系爭建物主要之結
        構性損壞為1 樓13根柱，且業於下半段以鋼板包覆補強
        完成... 』，得以印證。
      (2)承辦技師於91年4 月25日赴現場做初步勘查時，發現該
        大樓1 樓受損柱子業以鋼板包覆，且各住戶，包括系爭
        建物，大都已施做修繕工作，致使本項之修繕補強所需
        費用，很難加以估算。惟依台中市政府92.11.19中工管
        字第0920021024號函說明三，該大樓結構系統修繕補強
        總預算金額為新台幣7,618,907 元，可供參酌。
      (3)復依台中市政府95.11.14府都管字第0950223414號函說
        明二：「... 廣三大帝國大樓... 評估危險分級結果為
        危險C 建築物；因該建築物經修繕及結構補強... 本府
        於93年11月24日依規辦理解除列管在案」，顯示該大樓
        ，包括系爭建物，已合於居住上安全之狀態。」。
  (二)再觀諸系爭鑑定報告結論：「1.系爭建物之結構分析及設計
    ，雖未完全符合建築技術規則之規定，惟依其原設計圖，並
    參照內政部建築研究所88年12月發行『鋼筋混凝土建築物耐
    震能力評估法及推廣』所提供之耐震能力評估方法評估結果
    ，系爭建物應能具有之崩塌地表加速度，東西向 (X 向)約
    為262.6Gal，南北向 (Y 向)約 為249.9Gal，尚能符合當時
    78年法令規範應有崩塌地表加速度230gal之規定。2.系爭建
    物部份構材之施工有違反當時建築技術規則之規定，致921
    地震時產生部份主要柱構材有鋼筋保護層剝落及非主結構牆
    裂損等情形，惟本案整棟大樓既經民國88年921 地震，大於
    設計地震力之實體測試結果，所發生之損壞現象尚屬可修復
    程度，尚能符合耐震設計規範『小震不壞，中震可修，大震
    不倒』之基本精神。3.目前整棟大樓損害部位以及結構系統
    修繕補強業已完成，並經台中市政府95.11. 14 府都管字第
    0950 223414 號函示：『於93年11月24日依規辦理解除列管
    在案』，顯示該大樓，包括系爭建物，已合於居住上安全之
    狀態。4.綜上所述，研判系爭建物應可達原設計之230gal耐
    震度。」而該會並於96年10月23日以北土技字第9631694 號
    函就該鑑定案為補充說明：「1.有關廣三帝國大樓之『水平
    地震力不足』，是否構成該建物之瑕疵? 可否補正? 如可補
    正，現是否已補正? 說明如下：(1)『「水平地震力不足』係
    本公會檢核結果顯示，各層樓地版實際設計活載重與規定最
    低設計活載重尚能符合，但若合併靜載重則略顯不足，據以
    計得之水平地震力亦略顯不足約8.3%(13,802tf/15,058tf=0
    .917 )，詳鑑定報告書p11 、p14 。(2)依台中市政府95年11
    月14日府都管字第0950223414號函 (詳鑑定報告書附件十六
    )說 明二：『…廣三大帝國大樓…評估危險分級結果為危險
    C 建築物；因該建築物經修繕及結構補強…本府於93年11月
    24日依規辦理解除列管在案』，顯示該大樓業已完成結構補
    強，詳鑑定報告書p17 。2.該建物梁、柱桿件之配筋量不足
    ；梁、柱鋼筋保護層厚度不足，可否補正? 如可補正，現是
    否已補正? 說明如下：(1)理論上，配筋量不足或保護層厚度
    不足，均可設法加以補強，使其達到規範之要求。(2)依據本
    公會檢測結果發現鋼筋保護層厚度尚符合" 結構混凝土設計
    規範" 規定，惟依據貴院所提供之『台灣台中地方法院檢察
    署偵查卷宗 (案號88年度他字第2939號，端股)』 卷證資料
     (摘要詳附件四)， 於照片l0、11、14，顯示柱有局部水泥
    保護層不足，詳鑑定報告書p13~14。(3)復依台中市政府95年
    11月14日府都管字第0950223414號函 (詳鑑定報告書附件十
    六)說 明二：『…廣三大帝國大樓…評估危險分級結果為危
    險C 建築物；因該建築物經修繕及結構補強…本府於93年11
    月24日依規辦理解除列管在案』，顯示該大樓業已完成結構
    補強，詳鑑定報告書p17 。」此有該會之鑑定報告及補充說
    明函各1 份在卷足憑。
  (三)綜上可知，系爭建物雖有上開七、(二)7.所述之設計及施工品
    質之4 項瑕疵，然經被告於921 大地震後陸續修補瑕疵結果
    ，至本院囑託台北市土木技師公會作成鑑定報告時，業已完
    成修繕及結構補強，而合於居住上安全之狀態，可見系爭建
    物之瑕疵均非不能補正。是原告據上開瑕疵不能補正為由，
    主張被告不完全給付而依（應係類推適用）民法第226 條、
    第256 條給付不能之規定解除契約，自非有據，應認其解除
    契約並不合法。
八、綜上所述，原告主張依民法第359 條物之瑕疵擔保規定、不
    完全給付適用（應係類推適用）民法第226 條、第256 條給
    付不能之規定，解除契約，及依民法第92條之規定撤銷意思
    表示，為不足採。從而，原告本於解除契約回復原狀請求權
    、不當得利返還請求權之法律關係，請求被告給付4,350,00
    0 元及自起訴狀繕本送達翌日起算之法定遲延利息，為無理
    由，不應准許。其假執行之聲請亦失所附麗，應併予駁回。
九、結論：原告之訴為無理由，依民事訴訟法第78條，判決如主
    文。
中　　華　　民　　國　　96　　年　　12　　月　　28　　日
                  民事第三庭    審判長  法  官  林洲富
                                        法  官  林慧貞
                                        法  官  郭佳瑛
正本係照原本作成。
如對本判決上訴，須於判決送達後20日內向本院提出上訴狀。
中　　華　　民　　國　　96　　年　　12　　月　　28　　日
                                        書記官
